ACORDAO-COMPLETO-2375574

ACÓRDÃO 11093/2019 ATA 35/2019 - PRIMEIRA CÂMARA

VISTOS, relatados e discutidos estes autos de tomada de contas especial em desfavor do Sr. Luiz Roberto Pieroni (XXX.892.766-XX) , na condição de ex-prefeito (gestões 1997-2000 e 2001-2004) , em razão da inexecução do objeto e impugnação total das despesas incorridas no âmbito do Convênio EP 800/1997, celebrado entre o município de Jacutinga/MG e a referida fundação;
ACORDAM os ministros do Tribunal de Contas da União, reunidos em sessão da 1ª Câmara, diante das razões expostas pelo relator, em: 
9.1. julgar irregulares as contas do Sr. Luiz Roberto Pieroni (XXX.892.766-XX) , então Prefeito de Jacutinga/MG, com fundamento nos arts. 1º, inciso I, 16, inciso III, alíneas “b” e “c”, da Lei 8.443/1992, c/c os arts. 1º, inciso I, e 209, incisos II e III, do Regimento Interno do TCU; 
9.2. condenar o responsável acima mencionado, com fundamento no art. 19, caput, da Lei 8.443/1992, c/c o art. 210 do Regimento Interno do TCU, ao pagamento das quantias a seguir especificadas, com a fixação do prazo de 15 (quinze) dias, a contar das notificações, para comprovarem, perante o Tribunal (art. 23, inciso III, alínea “a”, da Lei 8.443/1992, c/c o art. 214, inciso III, alínea “a”, do Regimento Interno) , o recolhimento da dívida aos cofres da Fundação Nacional de Saúde, atualizada monetariamente e acrescida dos juros de mora, calculados a partir das datas discriminadas, até a data do recolhimento, na forma prevista na legislação em vigor:
	Valor original (R$) 
	Data da ocorrência

	62.333,33
	2/4/1998

	62.333,33
	8/5/1998

	62.333,34
	15/6/1998

9.3 autorizar, desde logo, nos termos do art. 28, inciso II, da Lei 8.443/1992, a cobrança judicial da dívida, caso não atendida a notificação;
9.4. autorizar, desde logo, caso solicitado e o processo não tenha sido remetido para cobrança judicial, o pagamento da dívida em até 36 (trinta e seis) parcelas mensais e consecutivas, nos termos do art. 26 da Lei 8.443/1992, c/c o art. 217 do Regimento Interno/TCU, fixando-se o vencimento da primeira parcela em 15 (quinze) dias, a contar do recebimento da notificação, e o das demais a cada mês, devendo incidir sobre cada valor mensal os correspondentes acréscimos legais, na forma prevista na legislação em vigor, sem prejuízo de alertar o responsável de que a falta de comprovação do recolhimento de qualquer parcela implicará o vencimento antecipado do saldo devedor;
9.5. dar ciência deste acórdão à Fundação Nacional de Saúde e ao  Procurador-Chefe da Procuradoria da República em Minas Gerais, nos termos do art. 16, § 3º, da Lei 8.443/1992, c/c o art. 209, § 7º, do Regimento Interno do TCU.

Tomada de Contas Especial instaurada em razão de não comprovação da regular aplicação dos recursos repassados pela União para a ampliação de esgotamento sanitário no município de Jacutinga/MG.

Primeira Câmara

Município de Jacutinga - MG.

3. Responsável: Luiz Roberto Pieroni (XXX.892.766-XX).

13.1. Ministros presentes: Walton Alencar Rodrigues (Presidente), Benjamin Zymler, Bruno Dantas e Vital do Rêgo (Relator).
13.2. Ministros-Substitutos presentes: Augusto Sherman Cavalcanti e Weder de Oliveira.

VITAL DO RÊGO

Adoto como relatório o pronunciamento da Secretaria de Controle Externo de Tomada de Contas Especiais (peça 68) a seguir transcrito, que contou com a anuência do corpo diretivo daquela unidade e do representante do Ministério Público junto ao TCU (peças 69 a 71) :
INTRODUÇÃO
	Cuidam os autos de Tomada de Contas Especial instaurada pela Coordenação Regional da Fundação Nacional da Saúde no estado de Minas Gerais, em desfavor do Sr. Luiz Roberto Pieroni (CPF: XXX.892.766-XX) , na condição de ex-prefeito (gestões 1997-2000 e 2001-2004) , em razão da inexecução do objeto e impugnação total das despesas incorridas no âmbito do Convênio EP 800/1997 (Siafi 340030) , celebrado entre o município de Jacutinga e a referida fundação.
2.	Por oportuno, esta TCE decorre de determinação anterior deste Tribunal oriunda do Acórdão 3309/2006-TCU-Segunda Câmara, da relatoria do Ministro Ubiratan Aguiar, que, ao apurar sobre a ocorrência de possíveis irregularidades na aplicação de recursos federais repassados ao município de Jacutinga/MG, tratada no bojo da representação formulada pela Controladoria-Geral da União (TC Processo 001.652/2004-7) , assim deliberou, em específico (destaques inseridos) :
9.5 Determinar à Fundação Nacional de Saúde - FUNASA, que instaure, se ainda não o fez, Tomada de Contas Especial referente aos Convênios EP 0800/97 (SIAFI nº 340.030) ; EP 1194/99 (SIAFI nº 390.755) , tendo em vista ocorrência de irregularidades que ocasionaram prejuízo ao Erário, encaminhando-as ao Tribunal no prazo de 90 (noventa) dias; 
HISTÓRICO
3.	De acordo com as informações colhidas do ajuste (peça 2) e do respectivo plano de trabalho (peça 3) , o instrumento de repasse em testilha teve por objeto a ampliação do sistema de esgotamento sanitário da área central daquela municipalidade, cuja vigência estabelecida inicialmente foi de treze meses a contar da publicação no Diário Oficial da União, de acordo com a cláusula nona, ou seja, a partir de 29/12/1997 (peça 2, p. 8) . Após prorrogação de ofício do poder concedente, o termo vigeu até 9/7/1999, conforme aditivo firmado (peça 7) , com prazo final para prestação de contas em até sessenta dias já computado na vigência estabelecida (peça 2, p. 5) .
4.	Para executá-lo, foram previstos R$ 314.328,70, sendo R$ 187.000,00 a cargo da União e R$ 127.328,70 a título de contrapartida municipal. Os recursos federais, por sua vez, foram liberados em três parcelas, no montante integralmente pactuado, cujos créditos em conta bancária específica assim se configuraram:
Tabela 1 – Repasses do concedente
	Ordem bancária
	Data de emissão
	Data do crédito
	Valor (R$) 

	98OB01846
	31/3/1998
	2/4/1998
	62.333,33

	98OB03260
	6/5/1998
	8/5/1998
	62.333,33

	98OB04535
	9/6/1998
	15/6/1998
	62.333,34

	Total (R$) 
	187.000,00

Fonte: ordens bancárias (peça 6) e extrato bancário (peça 13, p. 10-12) .
5.	A Funasa, por intermédio de sua coordenação regional, enquanto poder concedente responsável pela fiscalização originária da aplicação dos recursos públicos federais por ela repassados ao ente municipal, fiscalizou as obras em duas oportunidades. Nos termos dos relatórios de execução física de 15/2/2000 e 24/2/2003 (peças 8-9) , constatou a inexecução física total do objeto, de 0,00%, com relatos de óbices criados pela prefeitura para o acompanhamento das obras e registro de que os populares da região “foram unânimes em afirmar que naquelas ruas não foi executada nenhuma rede de esgoto”, fato confirmado mediante documentação fotográfica. No mesmo sentido, foi a conclusão a que chegou o Parecer Técnico, de 26/2/2003, expedido pela Divisão de Engenharia de Saúde Pública (peça 10) .
6.	A análise financeira dos valores geridos pelo convenente foi realizada por intermédio do Parecer Financeiro 439/2004, datado de 15/10/2004 (peça 12) , que, por sua vez, impugnou a integralidade dos recursos federais envolvidos no ajuste, no montante original de R$ 187.000,00, e, ainda, consignou irregularidades voltadas à não comprovação da efetivação da contrapartida, à não devolução de saldo do ajuste, à não aplicação dos recursos no mercado financeiro, à realização de despesas fora do período de vigência, além da ausência de documentos obrigatórios na prestação de contas.
7.	Por oportuno, observa-se cópia do Relatório de Ação de Controle 001/2003 da Controladoria-Geral da União com os resultados das apurações acerca de denúncias referente à gestão dos recursos públicos federais pelo município de Jacutinga/MG e a proposta de instauração da competente tomada de contas especial (peça 11) .
8.	Caracterizadas as irregularidades e esgotadas as medidas administrativas internas sem a obtenção do ressarcimento do débito causado aos cofres da União, o órgão instaurador, em seu Relatório de Tomada de Contas Especial, emitido em 9/8/2017 (peça 38) , com a indicação circunstanciada das providências adotadas pela autoridade administrativa no instrumento de repasse em questão, pugnou pela imputação de débito, no montante original de R$ 187.000,00, ao Sr. Luiz Roberto Pieroni, na condição de ex-Prefeito do Município de Jacutinga/MG (gestão 1997-2000 e 2001-2004) , em razão da impugnação total dos recursos públicos repassados por força do Convênio 800/1997 (Siafi 340030) , decorrente da inexecução total da ampliação do sistema de esgotamento sanitário da área central daquela municipalidade.
9.	Consoante demonstrado no quadro de peça 38, p. 4, o responsável arrolado foi devidamente notificado pela Funasa acerca das irregularidades constatadas com a ocorrência de dano ao erário e não apresentou justificativas ou devolução dos recursos impugnados.
10.	 Em que pese o silêncio do responsável em relação à última notificação, consta dos autos o Ofício 235/2004, de 31/12/2004, endereçado ao Núcleo Estadual de Minas Gerais do Ministério da Saúde, com a manifestação do Sr. Luiz Roberto Pieroni, enquanto prefeito e no último dia de seu segundo mandato, acerca das irregularidades apontadas pela Funasa e apresenta extrato bancário, notas fiscais, termo de aceitação definitiva de obra, dentre outros documentos relacionados à prestação de contas do convênio (peça 13) , a qual não foi suficiente para afastar o motivo que legitimou a instauração desta tomada de contas especial.
11.	 O Relatório de Auditoria 904/2018 (peça 39) contém a devida manifestação acerca dos quesitos mencionados no art. 4º, inciso V e § 1º, da Instrução Normativa – TCU 71, de 28 de novembro de 2012, tendo concluído aquela instância de controle pela irregularidade das presentes contas com os mesmos contornos do instaurador, conforme Certificado de Auditoria 904/2018 (peça 40) e Parecer do Dirigente do Órgão de Controle Interno 904/2018 (peça 41) .
12.	 Em Pronunciamento Ministerial de peça 42, o Ministro de Estado da Saúde, na forma do art. 52, da Lei 8.443, de 16 de julho de 1992, atesta haver tomado conhecimento das conclusões do Controle Interno acerca da irregularidade das presentes contas.
13.	 Uma vez remetidos os autos a este Tribunal para fins de apreciação e julgamento, em sede de instrução preliminar (peça 43) e pronunciamentos uniformes da unidade técnica (peças 44-45) , a análise dos pressupostos de procedibilidade previstos na IN/TCU 71/2012 verificou que não havia óbices preliminares que impedissem o prosseguimento desta tomada de contas especial, uma vez que não se configurou o transcurso de mais de dez anos entre o fato gerador e a primeira notificação válida dos responsáveis pela autoridade administrativa competente. Ademais, o valor atualizado do débito apurado (sem juros) em 1/1/2017 era superior a R$ 100.000,00, na forma estabelecida conforme os arts. 6º, inciso I, e 19 da IN/TCU 71/2012, modificada pela IN/TCU 76/2016.
14.	 Após as considerações técnicas acerca da apuração dos fatos, identificação dos responsáveis e quantificação do dano para fins de ressarcimento, a análise preliminar concluiu pela não comprovação da boa e regular aplicação dos recursos repassados por força Convênio EP 800/1997 (Siafi 340030) , em razão da inexecução total do objeto, da realização de desembolso financeiro após o término da vigência do ajuste e da não aplicação da contrapartida municipal em prejuízo do resultado pretendido com o empreendimento, no montante original de R$ 187.000,00.
15. Partindo dessa premissa, procedeu-se ao devido enquadramento do Sr. Luiz Roberto Pieroni, enquanto Prefeito do Município de Jacutinga/MG à época dos fatos, para fins de citação com os elementos que caracterizam a responsabilização na forma configurada na matriz acostada na preliminar de peça 43, p. 8-9, e transcrita no Apêndice I desta instrução.
16.	 Sendo assim, em cumprimento ao pronunciamento de unidade, de 23/4/2019 (peça 45) , foi promovida a citação do referido responsável, mediante o Ofício 2171/2019-TCU/Secex-TCE, de 2/5/2019 (peça 47) , cujo recebimento em seu destino válido, na forma da lei, ocorreu em 17/9/2019, conforme evidenciado no aviso de peça 48. Ademais, constata-se o comparecimento do responsável aos autos por intermédio de habilitação de seu representante legal (peça 49) , com pedido de vista eletrônica e cópia digital do processo concedido (peças 50 e 52) .
17.	 Não obstante, apesar de devidamente notificado, compulsando os autos, observa-se que o Sr. Luiz Roberto Pieroni quedou-se silente perante esta Corte de Contas e, desta forma, não se manifestou quanto às irregularidades a eles imputadas, no prazo regimental fixado. Em pesquisa realizada na base de dados deste Tribunal em 9/8/2019, observa-se que não há documentos pendentes de juntada nestes autos que guardem relação com eventuais alegações de defesa apresentadas pelo responsável, ainda que intempestivas.
18.	 Assim, autos foram, então, encaminhados à unidade técnica para fins de instrução e consequente apreciação no mérito pelo Tribunal, após a prévia manifestação do Parquet de Contas.
EXAME TÉCNICO
19.	 Preliminarmente, cumpre tecer breves considerações sobre a forma como são realizadas as comunicações processuais no TCU. A esse respeito, destacam-se o art. 179, do Regimento Interno do TCU (Resolução 155, de 4/12/2002) e o art. 4º, inciso III, § 1º, da Resolução TCU 170, de 30 de junho de 2004, in verbis:
Art. 179. A citação, a audiência ou a notificação, bem como a comunicação de diligência, farse-ão:
I - mediante ciência da parte, efetivada por servidor designado, por meio eletrônico, fac-símile, telegrama ou qualquer outra forma, desde que fique confirmada inequivocamente a entrega da comunicação ao destinatário;
II - mediante carta registrada, com aviso de recebimento que comprove a entrega no endereço do destinatário;
III - por edital publicado no Diário Oficial da União, quando o seu destinatário não for localizado
 (...) 
Art. 3º As comunicações serão dirigidas ao responsável, ou ao interessado, ou ao dirigente de órgão ou entidade, ou ao representante legal ou ao procurador constituído nos autos, com poderes expressos no mandato para esse fim, por meio de:
I - correio eletrônico, fac-símile ou telegrama;
II - servidor designado;
III - carta registrada, com aviso de recebimento;
IV - edital publicado no Diário Oficial da União, quando o seu destinatário não for localizado, nas hipóteses em que seja necessário o exercício de defesa”.
Art. 4º. Consideram-se entregues as comunicações:
I - efetivadas conforme disposto nos incisos I e II do artigo anterior, mediante confirmação da ciência do destinatário;
II - realizadas na forma prevista no inciso III do artigo anterior, com o retorno do aviso de recebimento, entregue comprovadamente no endereço do destinatário;
III - na data de publicação do edital no Diário Oficial da União, quando realizadas na forma prevista no inciso IV do artigo anterior.
§ 1º O endereço do destinatário deverá ser previamente confirmado mediante consulta aos sistemas disponíveis ao Tribunal ou a outros meios de informação, a qual deverá ser juntada ao respectivo processo.
 (...) 
20.	 Bem se vê, portanto, que a validade da citação via postal não depende de que o aviso de recebimento seja assinado pelo próprio destinatário da comunicação, o que dispensa, no caso em tela, a entrega do AR em “mãos próprias”. A exigência da norma é no sentido de o Tribunal verificar se a correspondência foi entregue no endereço correto, residindo aqui a necessidade de certeza inequívoca. 
21.	 Não é outra a orientação da jurisprudência do TCU, conforme se verifica dos julgados a seguir transcritos:
Acórdão 3648/2013-TCU-Segunda Câmara | Relator: Ministro José Jorge
São válidas as comunicações processuais entregues, mediante carta registrada, no endereço correto do responsável, não havendo necessidade de que o recebimento seja feito por ele próprio.
Acórdão 1019/2008-TCU-Plenário | Relator: Ministro Benjamin Zymler
É prescindível a entrega pessoal das comunicações pelo TCU, razão pela qual não há necessidade de que o aviso de recebimento seja assinado pelo próprio destinatário. Entregandose a correspondência no endereço correto do destinatário, presume-se o recebimento da citação.
Acórdão 1526/2007-TCU-Plenário | Relator: Ministro Aroldo Cedraz
As comunicações do TCU, inclusive as citações, deverão ser realizadas mediante Aviso de Recebimento - AR, via Empresa Brasileira de Correios e Telégrafos, bastando para sua validade que se demonstre que a correspondência foi entregue no endereço correto.
22.	 A validade do critério de comunicação processual do TCU foi referendada pelo Supremo Tribunal Federal, nos termos do julgamento do MS-AgR 25.816/DF, por meio do qual se afirmou a desnecessidade da ciência pessoal do interessado, entendendo-se suficiente a comprovação da entrega do “AR” no endereço do destinatário:
EMENTA: AGRAVO REGIMENTAL. MANDADO DE SEGURANÇA. DESNECESSIDADE DE INTIMAÇÃO PESSOAL DAS DECISÕES DO TRIBUNAL DE CONTAS DA UNIÃO. ART. 179 DO REGIMENTO INTERNO DO TCU. INTIMAÇÃO DO ATO IMPUGNADO POR CARTA REGISTRADA, INICIADO O PRAZO DO ART. 18 DA LEI nº 1.533/51 DA DATA CONSTANTE DO AVISO DE RECEBIMENTO. DECADÊNCIA RECONHECIDA. AGRAVO IMPROVIDO.
O envio de carta registrada com aviso de recebimento está expressamente enumerado entre os meios de comunicação de que dispõe o Tribunal de Contas da União para proceder às suas intimações.
O inciso II do art. 179 do Regimento Interno do TCU é claro ao exigir apenas a comprovação da entrega no endereço do destinatário, bastando o aviso de recebimento simples.
23.	 No caso vertente, a citação do Sr. Luiz Roberto Pieroni foi efetuada por meio do endereço proveniente de pesquisa realizada pelo TCU no Sistema CPF/CNPJ da Receita Federal, conforme evidenciado no expediente (peça 47) , no aviso de recebimento (peça 48) , na respectiva consulta colacionada aos autos (peça 46) e no despacho de conclusão das comunicações processuais (peça 51) .
24.	 Verifica-se, pois, que o responsável foi notificado, mediante ofício de citação, de forma bastante zelosa, razão pela qual se comprova devidamente a entrega dos respectivos expedientes em consonância com a lei e a jurisprudência aplicáveis. Ademais, compareceu aos autos por intermédio de habilitação de seu representante legal (peça 49) , com pedido de vista eletrônica e cópia digital do processo concedido (peças 50 e 52) .
25.	 Superada a análise acerca da validade das notificações, transcorrido o prazo regimental fixado e mantendo-se inerte o aludido responsável, impõe-se que seja considerado revel, dando-se prosseguimento ao processo, com fulcro no art. 12, § 3º, da Lei 8.443, de 16 de julho de 1992.
26.	 Nos processos do TCU, a revelia não leva à presunção de que seriam verdadeiras todas as imputações levantadas contra os responsáveis, diferentemente do que ocorre no processo civil, em que a revelia do réu opera a presunção da verdade dos fatos narrados pelo autor. Dessa forma, a avaliação da responsabilidade do agente não pode prescindir da prova existente no processo ou para ele carreada.
27.	 Ao não apresentar sua defesa, o Sr. Luiz Roberto Pieroni deixou de produzir prova da regular aplicação dos recursos sob sua responsabilidade, em afronta às normas que impõem aos gestores públicos a obrigação legal de, sempre que demandados pelos órgãos de controle, apresentar os documentos que demonstrem a correta utilização das verbas públicas, a exemplo do contido no art. 93 do Decreto-Lei 200/67: “Quem quer que utilize dinheiros públicos terá de justificar seu bom e regular emprego na conformidade das leis, regulamentos e normas emanadas das autoridades administrativas competentes.”
28.	 Com efeito, conforme análises empreendidas na fase interna e pela unidade técnica deste Tribunal no bojo da preliminar de peça 43, nos presentes autos constatou-se a não comprovação da boa e regular aplicação dos recursos repassados por força Convênio EP 800/1997 (Siafi 340030) , em razão da inexecução total do objeto, da realização de desembolso financeiro após o término da vigência do ajuste e da não aplicação da contrapartida municipal em prejuízo do resultado pretendido com o empreendimento.
29.	 Em síntese, restou identificado que o responsável autorizou e permitiu a realização de pagamentos no montante de R$ 188.038,51 sem a correspondente contraprestação da empresa contratada e em dissonância com a realidade fática do empreendimento, nos termos constatados pela vistoria técnica da Funasa de 0,00% de execução física; autorizou e permitiu a realização de pagamento no valor de R$ R$ 22.756,64, em 9/12/1999, após o término da vigência do convênio; assim como não aplicou a contrapartida municipal no valor de R$ 127.328,70, em prejuízo do resultado pretendido com o empreendimento, uma vez que representava 40,51% do montante envolvido.
30.	 Mesmo as alegações de defesa não sendo apresentadas, considerando o princípio da verdade real que rege esta Corte, procura-se buscar, em manifestações dos responsáveis na fase interna desta Tomada de Contas Especial, argumentos que possam ser aproveitados em favor deles. No entanto, a despeito de notificados durante a fase apuratória, acerca do prejuízo aos cofres públicos configurado em cada ajuste, para apresentação de justificativas com vistas ao afastamento das irregularidades detectadas pelo tomador, da mesma forma, não houve manifestação nesse sentido.
31.	 Em se tratando de processo em que a parte interessada não se manifestou acerca das irregularidades imputadas, não há elementos para que se possa efetivamente aferir e reconhecer a ocorrência de boa-fé na conduta da responsável, podendo este Tribunal, desde logo, proferir o julgamento de mérito pela irregularidade das contas, conforme nos termos dos §§ 2º e 6º do art. 202 do Regimento Interno do TCU.
32.	 Nesse sentido, são os Acórdão 2064/2011-TCU-Primeira Câmara, da relatoria do Ministro Ubiratan Aguiar; 6.182/2011-TCU-1ª Câmara, da relatoria do Ministro Weber de Oliveira; 4.072/2010-TCU-1ª Câmara, da relatoria do Ministro Valmir Campelo; 1.189/2009-TCU-1ª Câmara, da relatoria do Ministro Marcos Bemquerer; e 731/2008-TCU-Plenário, da relatoria do Ministro Aroldo Cedraz; dentre outros.	
33.	Realizado o exame acerca da revelia configurada, por derradeiro, no que se refere à ocorrência da prescrição da pretensão punitiva deste Tribunal, consoante o incidente de uniformização de jurisprudência deliberado no Acórdão 1441/2016-TCU-Plenário, da relatoria do Ministro Benjamin Zymler, aplica-se o prazo prescricional de dez anos previsto no art. 205 do Código Civil vigente, a contar da data de ocorrência do fato tido por irregular.
34.	 No presente caso, considera-se o ato irregular praticado em 15/2/2000, adotando-se como parâmetro o primeiro momento em que a Funasa identificou as irregularidades, nos termos do relatório de execução física de peça 8. Já o ato que ordenou a citação dos arrolados ocorreu em 23/4/2019 (peça 45) , operando-se, no entanto, o transcurso de dez anos entre esse ato e os fatos impugnados.
35.	 Sendo assim, configurado o esgotamento do prazo prescricional, deve-se reconhecer no presente processo, com fundamento no art. 205 do Código Civil vigente, a prescrição da ação punitiva por parte deste Tribunal.
CONCLUSÃO
36.	 Em face da análise promovida, conclui-se que os atos praticados pelo Sr. Luiz Roberto Pieroni configuraram dano aos cofres públicos federais, no montante original de R$ 187.000,00, devido à não comprovação da boa e regular aplicação dos recursos repassados por força Convênio EP 800/1997 (Siafi 340030) , ocasionada pela inexecução total das obras de ampliação do sistema de esgotamento sanitário da área central daquela municipalidade, pela realização de desembolso financeiro após o término da vigência do ajuste e pela não aplicação da contrapartida municipal em prejuízo do resultado pretendido com o empreendimento.
37.	 Mesmo configurada a revelia do responsável frente à citação deste Tribunal e inexistindo comprovação da boa e regular aplicação dos recursos transferidos, é medida que se impõe dar seguimento ao processo proferindo o julgamento com os elementos até aqui presentes, nos termos do art. 12, §3º, da Lei 8.443/1992, e art. 202, § 8º, do Regimento Interno desta Corte de Contas.
38.	 No tocante à aferição quanto à ocorrência de boa-fé na conduta dos responsáveis, conforme determina o § 2º do art. 202 do Regimento Interno deste Tribunal, em se tratando de processo em que partes interessadas não se manifestaram acerca das irregularidades imputadas, não há elementos para que se possa efetivamente reconhecê-la, podendo esta Corte de Contas, desde logo, proferir julgamento de mérito pela irregularidade das contas, nos termos do § 6º de mesma norma regimental.
39.	 Tal interpretação decorre da compreensão de que, relativamente à fiscalização dos gastos públicos, privilegia-se como princípio básico a inversão do ônus da prova, pois cabe ao gestor comprovar a boa aplicação dos dinheiros e valores públicos sob sua responsabilidade.
40.	 Destarte, desde logo, devem as contas do Sr. Luiz Roberto Pieroni ser julgadas irregulares, com fundamento nos arts. 1º, inciso I, 16, inciso III, alínea “c”, e § 2º, da Lei 8.443/1992 c/c os arts. 19 e 23, inciso III, da mesma Lei, e com os arts. 1º, inciso I, 209, inciso III e § 5º, 210 e 214, inciso III, do Regimento Interno deste Tribunal, procedendo-se às condenações em débito, com, no entanto, o reconhecimento de ofício da prescrição da ação punitiva por parte deste Tribunal, com fundamento no art. 205 do Código Civil vigente e consoante o incidente de uniformização de jurisprudência deliberado no Acórdão 1441/2016-TCU-Plenário, da relatoria do Ministro Benjamin Zymler.
PROPOSTA DE ENCAMINHAMENTO
41.	 Diante do exposto, submetem-se os autos à consideração superior, propondo ao Tribunal:
a)	 considerar revel o Sr. Luiz Roberto Pieroni (CPF: XXX.892.766-XX) , com fundamento no § 3º, art. 12, Lei 8.443, de 16 de julho de 1992;
b)	 com fundamento nos arts. 1º, inciso I, 16, inciso III, alínea “c” e § 2º, da Lei 8.443/1992 c/c os arts. 19 e 23, inciso III, da mesma Lei, e com arts. 1º, inciso I, 209, inciso III e § 5º, 210 e 214, inciso III, do Regimento Interno deste Tribunal, que sejam julgadas irregulares as contas do Sr. Luiz Roberto Pieroni (CPF: XXX.892.766-XX) , na condição de Prefeito do Município de Jacutinga/MG (gestões 1997-2000 e 2001-2004) ; e condená-lo ao pagamento das quantias a seguir especificadas, com a fixação do prazo de quinze dias, a contar da notificação, para comprovar, perante o Tribunal (art. 214, inciso III, alínea “a”, do Regimento Interno) , o recolhimento da dívida aos cofres da Fundação Nacional de Saúde, atualizada monetariamente e acrescida dos juros de mora, calculados a partir da data discriminada, até a data do recolhimento, na forma prevista na legislação em vigor;
	Valor original (R$) 
	Data da ocorrência

	62.333,33
	2/4/1998

	62.333,33
	8/5/1998

	62.333,34
	15/6/1998

                        Valor atualizado até 22/4/2019: R$ 642.736,77
c)	 autorizar, desde logo, nos termos do art. 28, inciso II, da Lei 8.443/1992, a cobrança judicial da dívida caso não atendidas as notificações;
d)	 autorizar, caso solicitado, o pagamento da dívida do Sr. Luiz Roberto Pieroni (CPF: XXX.892.766-XX) em até 36 parcelas mensais e consecutivas, nos termos do art. 26 da Lei 8.443/1992 c/c o art. 217 do Regimento Interno, fixando-lhe o prazo de quinze dias, a contar do recebimento da notificação, para comprovar perante o Tribunal o recolhimento da primeira parcela, e de trinta dias, a contar da parcela anterior, para comprovar o recolhimento das demais parcelas, devendo incidir sobre cada valor mensal, atualizado monetariamente, os juros de mora devidos, na forma prevista na legislação em vigor;
e)	 alertar ao responsável que a falta de comprovação do recolhimento de qualquer parcela importará no vencimento antecipado do saldo devedor, nos termos do § 2º do art. 217 do Regimento Interno deste Tribunal;
f)	 enviar cópia do acórdão que vier a ser proferido à Fundação Nacional de Saúde e ao responsável para ciência, informando que a deliberação, acompanhada do relatório e voto que a fundamentarem, estará disponível para consulta no endereço www.tcu.gov.br/acordaos, além de esclarecer que, caso requerido, o TCU poderá fornecer as correspondentes cópias, em mídia impressa, aos interessados e aos responsáveis arrolados nestes autos;
g)	 encaminhar cópia da deliberação, bem como do relatório e do voto que a fundamentarem, ao Procurador-Chefe da Procuradoria da República no Estado de Minas Gerais, nos termos do § 3º do art. 16 da Lei 8.443/1992 c/c o § 7º do art. 209 do Regimento Interno do TCU, para adoção das medidas que entender cabíveis, informando-lhe que o inteiro teor da deliberação pode ser consultado no endereço www.tcu.gov.br/acordaos.
	
	É o relatório.

Carolina Corrêa do Amaral Ribeiro (OAB/PR 41.613).

Subprocurador-Geral Paulo Soares Bugarin.

TOMADA DE CONTAS ESPECIAL. CONVÊNIO. NÃO COMPROVAÇÃO DA REGULAR APLICAÇÃO DOS RECURSOS DISPONIBILIZADOS. REVELIA. CONTAS IRREGULARES DO GESTOR, DÉBITO E MULTA.

TOMADA DE CONTAS ESPECIAL (TCE)

Secretaria de Controle Externo de Tomada de Contas Especial (SecexTCE).

Em exame, tomada de contas especial (TCE) instaurada pela Coordenação Regional da Fundação Nacional da Saúde no estado de Minas Gerais, em desfavor do Sr. Luiz Roberto Pieroni (171.892.766-53) , na condição de ex-prefeito (gestões 1997-2000 e 2001-2004) , em razão da inexecução do objeto e impugnação total das despesas incorridas no âmbito do Convênio EP 800/1997, celebrado entre o município de Jacutinga/MG e a referida fundação.
Para a execução do convênio, destinado à ampliação do sistema de esgotamento sanitário da municipalidade, com vigência entre 29/12/1997 e 9/7/1999, foram transferidos ao município de Jacutinga/MG a importância de R$ 187.000,00 (peças 6 e 10-12) . 
A Funasa fiscalizou a aplicação dos recursos em duas oportunidades. Ambos os relatórios de execução física, elaborados em 15/2/2000 e 24/2/2003 (peças 8 e 9) , apontaram a inexecução física total do objeto acordado. No mesmo sentido, o Parecer Técnico expedido pela Divisão de Engenharia de Saúde Pública, em 26/2/2003 (peça 10) .
A análise financeira da avença também apontou irregularidades relacionadas à não comprovação da efetivação da contrapartida, não devolução do saldo do ajuste, não aplicação dos recursos no mercado financeiro, realização de despesas fora da vigência do convênio, além da ausência de documentos obrigatórios da prestação de contas (peça 12) .
Instado a se pronunciar nos autos, conforme aviso de recebimento constante à peça 48, o responsável deixou correr in albis o prazo que lhe foi concedido, ainda que seu procurador legal tenha solicitado e recebido vista e cópia do processo (peças 49 e 52) , caracterizando, dessa forma, sua revelia, nos termos do art. 12, § 3º, da Lei 8.443/1992.
A unidade técnica propôs, em uníssono, o julgamento pela irregularidade de suas contas, a condenação no débito apurado e a aplicação de multa.
O MPTCU, neste ato representado pelo Subprocurador-Geral Paulo Soares Bugarin, anuiu à proposta de mérito da unidade técnica.
De início, aplico ao responsável os efeitos da revelia previstos no art. 12, § 3º, da Lei 8.443/1992. 
No mérito, acompanho as manifestações precedentes, cujas análises adoto como minhas razões de decidir. De fato, o responsável deixou de trazer aos autos os documentos que comprovam a regular aplicação dos recursos em exame, justificando a irregularidade das contas do gestor e a condenação em débito ora sugerida.
Entendo caracterizada nos autos a prescrição da pretensão punitiva deste Tribunal, motivo pelo qual deixo de propor a aplicação da multa prevista no art. 57 da Lei 8.443/1992. De fato, o ato irregular foi praticado em 15/2/2000 e o ato que determinou a citação foi expedido em 23/4/2019 (peça 45) , depois, portanto, do interregno de dez anos previsto no art. 205 do Código Civil, utilizado subsidiariamente por este Tribunal, conforme Acórdão 1441/2016-TCU-Plenário.
	Dessa forma, face à inexistência nos autos de documentos que afastem as irregularidades apontadas nestes autos, acompanho a proposta de encaminhamento oferecida pela unidade técnica, com apoio do MPTCU, e VOTO pela adoção da minuta de acórdão que trago à consideração deste colegiado.
TCU, Sala das Sessões Ministro Luciano Brandão Alves de Souza, em 1 de outubro de 2019.
Ministro VITAL DO RÊGO 
Relator